【裁判字號】    97,台上,675
【裁判日期】    970221
【裁判案由】    違反貪污治罪條例
【裁判全文】
最高法院刑事判決              九十七年度台上字第六七五號
上  訴  人  台灣高等法院台中分院檢察署檢察官
被      告  甲○○
            乙○○
上列上訴人因被告等違反貪污治罪條例案件，不服台灣高等法院
台中分院中華民國九十六年十一月十五日第二審更審判決（九十
六年度上更(一)字第二九九號，起訴案號：台灣彰化地方法院檢察
署八十九年度偵字第九六三號），提起上訴，本院判決如下：
    主  文
原判決撤銷，發回台灣高等法院台中分院。
    理  由
本件原判決以公訴意旨略以：被告甲○○自民國六十七年起，即
擔任彰化縣竹塘鄉竹塘國民小學（下稱竹塘國小）之總務主任，
負責經辦學校之各項公用工程，為依據法令從事公務之人員；另
被告乙○○則為彰化縣竹塘鄉○○路二十九號「宏隆土木包工業
」之負責人，二人係相識三十餘年之同鄉好友，友誼深厚。緣彰
化縣政府在辦理八十三年度及八十四年度之中央補助地方國民教
育經費時，分別核定補助竹塘國小「新建廁所工程」、「教室修
建工程」及「新建圍牆工程」之工程經費，依序各為新台幣（下
同）一百六十萬元、一百八十萬元及四百萬元。詎甲○○為竹塘
國小之教師兼總務主任，身負經辦該學校之各項公用工程事務，
竟不思廉能自持以為師表，因自利及私誼，於辦理前開工程時，
與乙○○相互商議、勾結，為舞弊情事。於「新建廁所工程」施
工期間之八十四年六月十九日，乙○○為履行與甲○○所約定之
回扣交付，即基於交付賄賂之概括犯意，簽發其本人所有之竹塘
鄉農會信用部帳號0000000號、票號二０六四三八號、發
票日八十四年六月十九日、面額十五萬元支票一紙予甲○○收執
，而甲○○亦隨即於背書簽章後，將之存入其所有之竹塘郵局帳
戶內予以提示兌現。又於「教室修建工程」完工後，「新建圍牆
工程」投、開標前之八十五年四月上旬某日，乙○○為履行給付
回扣約定，即承前交付賄賂之概括犯意，簽發其本人所有之竹塘
鄉農會信用部帳號0000000號、票號五一五五八二號、發
票日八十五年四月二十日、面額五十萬元支票一紙予甲○○收執
（「教室修建工程」及本件「新建圍牆工程」合計約五百餘萬元
之一成），而甲○○為免存入自己帳戶內遭發現，亦隨即將該支
票轉交予其作生意之兒子林英傑代領，而林英傑於背書後，即將
之存入其所有之新竹國際商業銀行竹北分行支票存款帳號000
0－00000號帳戶內予以提示兌現。因認被告甲○○所為，
係連續涉犯修正前貪污治罪條例第四條第一項第三款之經辦公用
工程收取回扣及刑法第一百三十二條之洩漏國防以外秘密罪嫌。
另認被告乙○○所為，係連續涉犯修正前貪污治罪條例第十條第
一項之違背職務行賄罪嫌云云。經審理結果，認為被告等被訴之
犯罪不能證明，因而撤銷第一審科刑之判決，改判諭知被告等均
無罪，固非無見。
惟查：（一）、卷查本件「新建廁所工程」係以「宏隆土木包工
業（負責人即被告乙○○）」名義得標承作，原判決認定該工程
係案外人即證人陳宗欣之父陳選所承作，進而認定被告乙○○並
非承作人，故所簽發交付被告甲○○收受並兌現之竹塘鄉農會信
用部帳號0000000號、票號二０六四三八號、發票日八十
四年六月十九日、面額十五萬元支票一紙，難認為被告乙○○得
標承作「新建廁所工程」之賄款，核其理由無非以證人陳宗欣與
其妻廖惠珍以及證人張吉等在第一審之證言，資為依據。然究之
證人陳宗欣之證詞，非但前後陳述不一，且於第一審翻異前詞之
後，猶證稱：「（問：工程的票為何在你的戶頭兌現？）答：因
為該工程是我父親做的」、「（問：你為何如此陳述『指在海調
處之證言』？）答：怕影響到我父親的借牌標工程的問題」、「
我父親身體不舒服，一提到我父親的名字海調處一定會調我父親
去問」、「（問：你為何可以接受調查員詢問的時候說出這些話
？）答：這是我父親教我的」、「（問：你父親為何要如此教你
？）答：因為怕有借牌圍標的事情」（見原判決第十六頁至十七
頁）等語，是否業已透漏本件「新建廁所工程」之投標與承作間
，內有隱情？而此隱情，似非該證人之父陳選親自到庭作證無以
發見真實。原審未予傳訊，逕作判斷，能否契合真相，實有疑竇
。至於證人陳宗欣所證：「（提示三張匯票請購單）……當時我
父親陳選他在那裡當工地主任。該張是我父親叫我寫的，他說是
要工程押標金」、「這（三張匯票）是我父親叫我去台中買的，
他要投標工程」部分（見原判決第十六頁至十七頁）；以及證人
廖惠珍所證：「（這二張匯票）是（我寫的）」、「我公公（叫
我寫的）」、「在郵局（叫我寫的）」等情（見原判決第十七頁
）部分之證詞，其等關於購買、書寫投標匯票以及工程票據之兌
現等情，似係悉聽從父命之所作所為而已，對於待證本件「新建
廁所工程」承包之實情如何，是否足以作為推論被告乙○○並非
承作人之依據，非無再行研求之餘地。又證人即祐祥營造公司實
際負責人張吉證稱：「（問：八十四年間祐祥有無參與竹塘國小
廁所新建工程的投標？）答：以前我有做過，當時是招標比價，
我叫陳選去的」、「他（指陳選）是現場主任」、「這是我請陳
選去」、「沒有（給他錢），我是給他自己去處理」等語（見原
判決第十七頁），若意指本件「新建廁所工程」係祐祥營造公司
派陳選前去承作者，則被告乙○○所辯：「新建廁所工程」宏隆
土木包工業承包部分，係案外人陳選向伊借牌參與投標，相關押
標金均係陳選出資，工程施作及工程款之領取亦均由陳選及其子
陳宗欣辦理云云一節，是否與事實不符，允宜一併究明。（二）
、本件「新建廁所工程」競標廠商為「世億營造公司」、「祐祥
營造公司」、「宏隆土木包工業」三家之事實，原審既已查明屬
實。祐祥營造公司為參與競標廠商之一，陳選為祐祥營造公司之
工地主任，如被告乙○○上開陳選向伊借牌投標、承作之辯解屬
實，陳選豈非一人同時擔綱兩職？茍未究明有無此違背常理之情
形，原審如此採認，即有認定事實違背經驗法則與論理法則之違
誤。（三）、原判決憑以認定本件十五萬元支票係被告甲○○因
購車向被告乙○○借款之證據，其中被告甲○○所提「車款計算
單」一紙（見第一審卷(一)第一二三頁），上載「甲○○ COROLLA
車價： 646000；保險：綜合損失險：31201、竊盜險：4534、意
外險：3004、乘客險：4950、（三年）強制險：2950；（合計46
639）；領牌：10022、配件：防盜11000、皮椅25000；前款：60
0000；餘款：138661；（合計）738661；欠（尾款）138661」，
核非所述購車事件過程中遺留之字據，亦未經相關之人簽署證明
「車款計算單」之記載屬實，則該「車款計算單」單純屬於被告
甲○○代替言詞之書面陳述而已，並非可供證明被告甲○○所述
購車付款事實之證據。原判決誤認「車款計算單」為證據，作為
採信被告甲○○購車、借款辯解屬實之證據（見原判決第十九頁
），有違證據法則。（四）、原判決根據證人即竹塘國小工友詹
萬發之證詞，即為被告甲○○與乙○○有利之認定，認被告乙○
○與甲○○所授受本件十五萬元支票不能證明係被訴之賄款。然
查證人詹萬發在偵查中及第一審審理時所證略以，八十四年八月
間暑假，校長交接前數日下午四點多，乙○○來校長室，甲○○
返回辦公室攜來十五萬元交付乙○○；伊曾玩笑稱：「為何他有
，我沒有？」，甲○○曾回稱係償還買車借款；在此之前，伊曾
幫甲○○至農會兌領一張十五萬元支票，甲○○曾稱，該款係買
車之用等語（見偵查卷第六十八、六十九、九十七、九十八、一
三五、一三六頁；第一審卷(三)第十九至二十一頁）。縱證人所證
屬實，此等證據似僅能證明被告甲○○曾有差遣證人至農會兌領
十五萬元支票並曾在校長室交付乙○○十五萬元之事實，至於證
人所述被告甲○○與乙○○間授受此項金錢之原因事實、被告甲
○○有無向被告乙○○借錢買車以及在校長室所交付款項是否為
償還買車借款等事實，證人詹萬發在各該事件發生時，並未在場
或親身參與其事，是故，此等證言即不適格作為直接推論被告甲
○○與乙○○之間有十五萬元買車借款以及返還該買車借款之事
實，更遑論憑以推論被告甲○○兌領之本件十五萬元支票係買車
借款而非賄款。苟原審係以之作為直接推論之證據，即有採證之
違法。又被告在審判外之陳述或舉動固得作為情況證據，間接推
論待證事實，然間接證據之推論，須有合乎經驗法則與論理法則
之理由作為推論之基礎，始為適法。苟原審係以被告甲○○差遣
證人兌領支票時或在校長室交付金錢時之言語或對話，間接推論
金錢授受之原因事實，然原判決並未敘明間接推論之理由，亦有
理由不備之違誤。（五）、按法院為發見真實，得依職權調查證
據，但於公平正義之維護或對被告之利益有重大關係事項，法院
應依職權調查之，刑事訴訟法第一百六十三條第二項定有明文。
本件攸關政府肅貪政策之實踐，不能謂非維護公平正義之利益有
重大關係事項，法院自不能豁免職權調查之義務。又刑事訴訟法
所謂應調查之證據，並不限於具有認定犯罪事實能力之證據，其
用以證明證據憑信性之證據，亦包括在內（本院七十四年台上字
第六四四四號判例）。原判決既有以上關於證據能力及證據證明
力未盡調查之處，遽為無罪判決，即有違法。檢察官上訴指摘原
判決不當，非無理由，應認有撤銷發回更審之原因。（六）、至
於被告甲○○被訴洩漏國防以外機密部分，因公訴人認與經辦公
用工程收取回扣罪嫌，有修正前刑法之牽連關係；而被訴其他經
辦公用工程收取回扣部分，因公訴人認與上開收取回扣十五萬元
發回部分，有修正前刑法之連續犯關係，均應基於審判不可分之
原則，一併發回。
據上論結，應依刑事訴訟法第三百九十七條、第四百零一條，判
決如主文。
中    華    民    國  九十七  年    二    月  二十一  日
                      最高法院刑事第七庭
                          審判長法官  賴  忠  星
                                法官  林  秀  夫
                                法官  宋      祺
                                法官  陳  祐  治
                                法官  吳      燦
      本件正本證明與原本無異
                                      書  記  官
中    華    民    國  九十七  年    二    月  二十七  日
                                                      Ｋ


司法院資訊處製作；財團法人民間司法改革基金會備份。
